臺灣高等法院臺中分院民事判決
                                      109年度上字第506號
上  訴  人   卓鴻鈞
             卓鴻挺
上二人共同
訴訟代理人   吳宜星律師
被 上 訴人   卓曾瑞金
             陳怡壯
             陳怡良
             卓朋霖
             卓朋宜
             卓朋韋
上一人之
法定代理人   劉玉妹
上三人共同
訴訟代理人   顏嘉盈律師
複 代理 人   詹梅鈴律師                                上列當事人間請求所有權移轉登記事件，上訴人對於中華民國109年8月7日臺灣彰化地方法院109年度訴字第840號第一審判決提起上訴，本院於110年3月2日言詞辯論終結，判決如下：      
      
    主  文
上訴駁回。
第二審訴訟費用由上訴人負擔。
    事實及理由
壹、程序部分：
一、被上訴人卓曾瑞金、陳怡壯經合法通知，未於言詞辯論期日
    到場，且核無民事訴訟法第386條各款所列情形，爰依上訴
    人之聲請，由其一造辯論而為判決。
二、按不變更訴訟標的，而補充或更正事實上或法律上之陳述者
    ，非為訴之變更或追加。民事訴訟法第256條定有明文。上
    訴人原聲明請求：被上訴人應協同上訴人將公同共有坐落彰
    化縣○○鎮○○段000地號土地（重測前為內三塊厝段000-00地
    號土地，下稱系爭土地）所有權移轉登記予上訴人按應有部
    分各2分之1共同取得。嗣於民國110年1月25日本院準備程序
    期日，變更聲明：被上訴人應將系爭土地之公同共有部分移
    轉登記予上訴人公同共有（見本院卷第173頁），核上訴人
    並未變更訴訟標的，僅更正事實上或法律上之陳述，依前開
    規定，應予准許。
貳、實體部分：
一、上訴人主張：系爭土地原為上訴人之父即兩造之被繼承人卓
    ○○所有，卓○○生前於86年4月間，即為贈與之意思表示，將
    系爭土地贈與上訴人，並將系爭土地交付上訴人使用。卓○○
    另於95年4、5月間，對其名下不動產進行分配，再次表示將
    系爭土地贈與上訴人。嗣卓○○於108年5月18日死亡，系爭土
    地由兩造辦理繼承登記為公同共有，然系爭土地既經卓○○贈
    與上訴人，被上訴人為繼承人，應負將系爭土地登記為其等
    公同共有部分，移轉登記予上訴人之義務，爰依民法第406
    條、第1148條第1項前段、第1153條之規定，提起本件訴訟
    （原審為上訴人敗訴之判決，上訴人聲明不服，提起上訴）
    。並上訴聲明：㈠原判決廢棄。㈡被上訴人應將系爭土地之公
    同共有部分移轉登記予上訴人公同共有。
二、被上訴人卓朋霖、卓朋宜、卓朋韋（下稱卓朋霖等3人）則
    以：伊等否認卓○○曾將系爭土地贈與上訴人之事實，上訴人
    就此應負舉證責任。系爭土地僅上訴人在其上興建房屋，是
    因伊等先父卓○○當時尚未結婚，故未在其上興建房屋，尚難
    以此認卓○○即有贈與系爭土地予上訴人之事實。又若真有贈
    與之事實，何以長達22年期間均未辦理過戶？另關於彰化縣
    ○○鎮○○段0000地號土地及其上同段134建號建物（下稱中州
    路房地）係卓○○於77年自行購買，並非卓○○贈與，上訴人稱
    因卓○○已將中州路房地分配予卓○○，方將系爭土地贈與上訴
    人云云，並不可採。又依88年修正前民法第407條規定，縱
    有贈與，在未為移轉登記前，仍不生效力，且上訴人請求履
    行贈與契約，亦已罹於時效等語，資為抗辯。並答辯聲明：
    上訴駁回。
三、被上訴人卓曾瑞金、陳怡壯、陳怡良（下稱卓曾瑞金等3人
    ）則以：同意上訴人於原審之請求。
四、兩造就本件為爭點整理如下：（見本院卷第157 頁）
㈠、不爭執事項：
１、系爭土地原為卓○○所有。
２、卓○○於108年5月18日死亡，兩造為繼承人，於109年6月20日
    就系爭土地以繼承為原因登記為公同共有。
３、坐落彰化縣○○鎮○○段00地號土地（下稱同段82地號土地）於9
    5年5月16日，以贈與為原因，登記為上訴人及卓朋霖等3人
    所有。
４、上訴人為起造人，於85年間，在系爭土地及同段82地號土地
    上興建彰化縣○○鎮○○路0段000○000號（下稱系爭629、631號
    ）建物，嗣取得86田鎮字第1370號自用農舍使用執照。
㈡、爭點：
    上訴人主張卓○○於86年4月間、95年4、5月間，將系爭土地
    表示贈與上訴人，主張被上訴人依據繼承卓○○之贈與契約，
    負有移轉系爭土地之義務，請求被上訴人應將被上訴人登記
    為公同共有部分移轉登記予上訴人，有無理由？
五、得心證之理由
㈠、系爭土地於109年6月20日，由兩造以繼承為原因登記為公同
    共有，有系爭土地第一類登記謄本在卷可稽（見原審卷第57
    頁至59頁）；本件上訴人依據其與卓○○間之贈與契約及繼承
    之法律關係，請求被上訴人應將登記為被上訴人公同共有部
    分，移轉登記予上訴人，核屬必要共同訴訟。又共同訴訟中
    一人之行有利益於共同訴訟人者，其效力及於全體；不利益
    者，對全體不生效力，民事訴訟法第56條第1項第1款定有明
    文。被上訴人卓曾瑞金等3人雖為認諾（即表示同意上訴人
    之請求）之行為，但認諾屬不利共同訴訟人之行為，且卓朋
    霖等3人對此亦表示反對之意，依上開規定，被上訴人卓曾
    瑞金等3人所為認諾，對全體共同訴訟人不生效力，合先敘
    明。
㈡、按贈與係指因當事人一方以自己之財產為無償給與於他方之
    意思表示，經他方允受而生效力之契約，民法第406條規定
    甚明，是以必須當事人一方有以財產為無償給與他方之要約
    ，經他方承諾者，始足當之，即當事人雙方就贈與契約內容
    意思表示合致者，贈與契約始克成立；當事人主張有利於己
    之事實者，就其事實有舉證之責任，民事訴訟法第277條本
    文定有明文。又主張法律關係存在之當事人，須就該法律關
    係發生所須具備之特別要件，負舉證責任。上訴人主張其與
    兩造之被繼承人卓○○間，關於系爭土地成立贈與契約，被上
    訴人負有移轉渠等登記為公同共有部分之義務，惟為卓朋霖
    等3人所否認，則依上開說明，上訴人自應就其與卓○○成立
    贈與契約乙節，負舉證責任。
㈢、上訴人主張卓○○在86年4月間，同意上訴人於系爭土地興建農
    舍時，即有表示將系爭土地贈與上訴人等情，據其提出彰化
    縣○○鎮於00○0○0○○○○○00○○鎮○○○0000號實施區域計畫地區自
    用農舍使用執照及房屋稅籍證明書為證（見原審卷第19頁、
    21頁、23頁）。查，據上開使用執照固記載起造人為上訴人
    2人，並在系爭土地及重測前三塊厝000-00地號土地（即重
    測後同段82地號土地）上建築系爭629、631號之二層樓自用
    農舍等情，然上開使用執照至多僅足證明卓○○曾同意上訴人
    於系爭土地上興建農舍之事實，尚無足逕認有將系爭土地贈
    與上訴人之意思。況依土地登記謄本所示，系爭土地係農牧
    用地，面積為1465.05平方公尺，如與重測前三厝塊段572-2
    1地號，合計為5701平方公尺（見原審卷第19頁、57頁、111
    頁），而上訴人僅各使用其中123平方公尺興建農舍，尚難
    僅以卓朋霖等3人之父卓○○當時未與上訴人在系爭土地上興
    建農舍乙節，即認卓○○僅有贈與上訴人之意，而排除卓○○取
    得系爭土地之可能。
㈣、另上訴人主張卓○○在95年4、5月間，為了將其名下不動產進
    行分配，亦有表示將系爭土地贈與上訴人，並稱卓○○為贈與
    之意思表示時，除上訴人、卓曾瑞金外，尚有證人陳○○在場
    等語。惟本件依據證人陳○○於本院證稱：伊是卓○○女兒卓○
    的結拜姐妹，是卓○○的乾女兒；在95年農曆6月份，卓○在過
    世之前，伊曾回來照顧她，那時卓○跟伊說，有一筆土地是
    卓○○過戶給她，她會交代她兩個兒子將來要還給上訴人，該
    筆土地已經過戶給卓○，當時卓○只有跟伊說到這一筆土地，
    說的時候只有伊跟卓○2人；在卓○往生後，伊常回來，97、9
    8年間，卓○○曾跟伊提起他的財產狀況，卓○○說上訴人現在
    住的興酪路房子是卓○○為了農保沒有過戶給上訴人，所以卓
    ○○買的中州路房子就給老二卓○○，當時伊和卓曾瑞金都在場
    等語（見本院卷第175至182頁）。則依據證人陳○○與卓○之
    對話所提及之土地，並非系爭土地；且關於證人陳○○所陳，
    卓○說登記在她名下的土地（據上訴人稱係指彰化縣○○鎮○○
    段000號土地）將來會交代她兩個兒子還給上訴人乙節，而
    據上訴人提出該筆土地之登記異動索引，該筆土地至少在95
    年11月9日以前已登記在卓○之子陳怡良名下，迄至本件訴訟
    ，均未如證人陳○○所述，卓○的兒子陳怡良、陳怡壯有將該
    筆土地移轉登記予上訴人之情事；又上開證人陳○○所證述之
    已過戶給卓○之土地部分，上訴人則稱係卓○○要贈與卓○（見
    本院卷第59頁），顯與證人陳○○之證稱，將來要還給上訴人
    等語不符。足見證人陳○○對於卓○○之財產分配狀況，顯非甚
    知，其所為之證詞自不可逕予採信。
㈤、此外，依據證人陳○○之證詞，本件並無上訴人所述，卓○○在9
    5年4、5月間，陳○○曾在場聽聞卓○○有贈與系爭土地予上訴
    人之情事。再審酌證人陳○○所述：其在62年間與卓○在工廠
    認識，其在工廠工作2個月即因結婚而長年居住北部，只有
    年節、婚喪喜慶才至卓○住處，且在卓○過世後之97、8年間
    才常回田中鎮等語（見本院卷第175至179頁），則縱證人陳
    ○○所稱其為卓○○之乾女兒乙節為真，然其非長年鄰近卓○○而
    生活，且非卓○○之繼承人，或與卓○○有何財產分配關係之人
    ，其對卓○○之財產狀況，是否了解，已足存疑。且倘若卓○○
    確有為財產分配，且為證人陳○○親身見聞，證人陳○○應可詳
    細陳述卓○○分配財產之原因及完整過程，而非僅片斷證稱：
    「卓○○說上訴人現在住的興酪路房子是卓○○為了農保沒有過
    戶給上訴人，所以卓○○買的中洲路房子就給老二卓○○」，蓋
    該等證詞既無法呈現卓○○分配名下各財產情形，亦無從得知
    卓○○是否確曾對上訴人為贈與之意思表示，甚或排除卓○○取
    得系爭或任何土地等情，自無從自證人陳○○之證述，即認上
    訴人與卓○○間，確有成立贈與契約之事實。況且，倘若依上
    訴人及證人陳○○所陳：因卓○○在77年間已自卓○○處受贈中州
    路房地，故卓○○將系爭土地贈與上訴人；而因卓○○為了保留
    其農保身分，方未過戶予上訴人，則何以與系爭土地一併申
    請興建上開農舍之同段82地號土地，在95年5月16日仍由卓○
    ○將之贈與卓○○之繼承人即卓朋霖等3人各9分之1，上訴人2
    人各3分之1（見本院卷第91頁至93頁），而排除卓○○取得農
    舍所坐落之土地或其他土地之情形，益徵上訴人前揭所述，
    並無可採。況且，縱使卓○○為了保留農保身分，而未在其過
    世前將系爭土地為事先分配，然此亦不當然可以推論卓○○即
    有將系爭土地贈與上訴人之事實。
㈥、基上，上訴人上開所舉事證均無法證明其與卓○○間成立贈與
    契約之事實，自無從為其有利之認定。另卓曾瑞金等3人雖
    均同意上訴人之請求，並稱：系爭土地已經由卓○○分配予上
    訴人云云，然因卓朋霖等3人為卓○○之遺眷，由其母親劉玉
    妹獨自扶養，與上訴人之關係未若卓曾瑞金等3人親近，則
    卓曾瑞金等3人之立場有所偏頗，應可推知，且渠等徒言系
    爭土地已由卓○○分配予上訴人云云，復未提出事證證明，亦
    無從為上訴人有利之認定。從而，上訴人主張其與卓○○就系
    爭土地，成立贈與契約，被上訴人為卓○○之繼承人，應受贈
    與契約之拘束，並負有移轉系爭土地之公同共有部分之義務
    云云，洵屬無據。
六、綜上所述，上訴人依據民法第406條、第1148條第1項前段、
    第1153條之規定，請求被上訴人應將系爭土地之公同共有部
    分移轉登記予上訴人公同共有，為無理由。原審判決上訴人
    敗訴，於法並無不合，上訴意旨指摘原判決不當，求予廢棄
    改判，為無理由，應駁回其上訴。
七、本件事證已臻明確，兩造其餘攻擊或防禦方法及所提證據，
    均與本院心證之形成，不生影響，爰不一一再加以論述，併
    此敘明。
八、據上論結，本件上訴為無理由，依民事訴訟法第449條第1項
    、第78條、第85條第1項前段，第463條、第385條第1項前段
    ，判決如主文。
中　　華　　民　　國　 110　　年　　3 　　月　　30　　日
                  民事第五庭  審判長法  官  許秀芬
                                    法  官  游文科
                                    法  官  李慧瑜
以上正本係照原本作成。
上訴人得上訴。
如不服本判決，須於收受判決送達後20日內向本院提出上訴書狀
，其未表明上訴理由者，應於提出上訴後20日內向本院提出上訴
理由書（須按他造人數附具繕本）。
上訴時應提出委任律師為訴訟代理人之委任狀。具有民事訴訟法
第466條之1第1項但書或第2項之情形為訴訟代理人者，另應附具
律師及格證書及釋明委任人與受任人有該條項所定關係之釋明文
書影本。如委任律師提起上訴者，應一併繳納上訴審裁判費。

                                    書記官  陳秀鳳

中　　華　　民　　國　 110  　年　　3   　月　30  　　日